【裁判字號】    92,中交簡上,21
【裁判日期】    920523
【裁判案由】    過失傷害
【裁判全文】
臺灣臺中地方法院刑事判決                      九十二年度中交簡上字第二一號
    上  訴  人  臺灣臺中地方法院檢察署檢察官
    被      告  丙○○
右上訴人因被告過失傷害案件，不服本院臺中簡易庭九十一年度中交簡字第二０八七
號中華民國九十一年十一月二十日第一審簡易判決（起訴案號：臺灣臺中地方法院檢
察署九十一年度偵字第一０七四四號），提起上訴，本院管轄之第二審合議庭判決如
左：
    主  文
原判決撤銷。
丙○○因過失傷害人，處拘役伍拾玖日，如易科罰金，以佰元折算壹日。
    事  實
一、丙○○於民國（下同）九十年十二月六日下午五時十五分許，駕駛車牌號碼Ｂ二
    －二二二八號自用小客車，沿該路段最高時速限制為五十公里之臺中市○○區○○路往松竹路方向行駛，途經軍福路與軍福十九路口設有閃光號誌，且運作正常
    之交岔路口（軍福路方向為閃光黃燈），欲通過路口直行時，理應注意車輛行駛
    時，應注意車前狀況，隨時採取必要之安全措施，並應注意行車速度，依標誌或
    標線之規定，在市區道路，時速不得超過五十公里，且汽車行駛至交岔路口，其
    行進、轉彎應遵守燈光號誌之指示，而閃光黃燈表示「警告」，車輛應減速接近
    ，注意安全，小心通過，而依當時天候晴，有日間自然光線，路面乾燥，無障礙
    物，視距良好，並無不能注意之情事，竟疏未充分注意車前狀況及採取減速或剎
    停等安全措施，貿然以時速六十至七十公里之速度超速行經該路口，適有甲○○
    駕駛車牌號碼ＭＵ－０一一七號自用小客車，沿軍福路對向車道行駛至上開路口
    ，欲左轉軍和巷行駛，亦疏未注意其為轉彎車，應讓丙○○之直行車先行之規定
    ，致二車發生碰撞，甲○○因此受有頭部、胸部、腹部、頸部、左前臂、左小腿
    挫傷，併左尺骨骨折等傷害。丙○○於車禍發生後，即以電話報案，並留於現場
    向到場處理之警員己○○坦承係肇事者，於該管公務員發覺前，自首而接受裁判
    。
二、案經甲○○訴請臺中市警察局第五分局報告臺灣臺中地方法院檢察署檢察官偵查
    聲請以簡易判決處刑。
    理  由
一、訊據被告丙○○固坦承於右揭時地，駕車與告訴人甲○○發生碰撞，因而致甲○○受有上開傷害等情不諱，惟矢口否認有何過失，辯稱：當時伊係直行車，甲○○係轉彎車，應讓伊先行，伊依信賴原則認為告訴人應會等待伊車過後始行轉彎
    ，本件車禍係告訴人貿然左轉彎，致伊剎車不及始發生碰撞，伊並無過失云云。
    惟查，右揭過失傷害之事實，業據告訴人甲○○於警詢、偵查中及本院審理時指
    述綦詳（惟告訴人指稱其係沿軍福十九路行駛至上開路口時欲直行軍和巷云云，
    此部分指述不足採信，詳如後述），並有道路交通事故調查報告表、現場照片數
    幀附卷可證。按行車速度，依標誌或標線之規定，在市區道路，時速不得超過五
    十公里；且汽車行駛至交岔路口，其行進、轉彎應遵守燈光號誌之指示，而閃光
    黃燈表示「警告」，車輛應減速接近，注意安全，小心通過；且汽車行駛時，駕
    駛人應注意車前狀況，並隨時採取必要之安全措施，道路交通安全規則第九十三
    條第一項第一款、第一百零二條第一項第一款、第九十四條第三項、道路交通標
    誌標線號誌設置規則第二百十一條第一項第一款分別定有明文。被告係合法考領
    有駕駛執照之人，此有上開調查報告表之記載可據，是其對於上開規定自應知之
    甚稔，其於右揭時日駕車行經前揭肇事路段時，未遵守上開規定，猶貿然以時速
    超過五十公里之速度超速前行且未注意車前狀況，此已據被告坦承在卷，核與上
    開調查報告表所載相符，顯見被告確實並未遵循上開規定甚明，又肇事當時係晴
    天，路況亦為乾燥、無缺陷、無障礙之柏油路面，此亦有前開調查報告表在卷可
    稽，足見被告當時亦無不能注意之情事，其竟應注意能注意而疏未注意肇致本件
    事故，自應負過失罪責甚明；另本件經送臺灣省臺中市車輛行車事故鑑定委員會
    、臺灣省車輛行車事故覆議鑑定委員會鑑定結果，亦均認告訴人甲○○駕駛自小
    客車於閃黃號誌路口左轉彎時未讓對向直行車先行，與被告丙○○駕駛自小客車
    行經閃黃號誌路口未減速而超速行駛，同為肇事原因，此有臺灣省臺中市車輛行
    車事故鑑定委員會九十一年八月二日中市鑑字第九一０五四八號函附鑑定意見書
    、臺灣省車輛行車事故覆議鑑定委員會九十一年十月十七日府覆議字第九一二０
    四三號函在卷可憑；雖前開鑑定意見書同時認定告訴人甲○○於右揭時地行經肇
    事路段時，亦疏未注意轉彎車應讓直行車先行之規定，即貿然左轉橫越該路口，
    惟此為告訴人與有過失之問題，並不能以此解免被告過失責任之成立。而被害人
    確因本件車禍受傷，已如前述，並據被告供承在卷，則被告之過失犯行與告訴人
    之傷害間，顯有相當因果關係，被告所辯告訴人轉彎車應讓直行車先行，伊並無
    過失云云，尚難採信。本件事證明確，被告過失犯行堪以認定。
二、核被告所為係犯刑法第二百八十四條第一項前段之過失傷害罪。又被告於肇事後
    ，即以電話報案，業據被告於警詢中陳明在卷，且核與證人丁○於本院審理時證
    稱伊有見被告在場拿手機在打電話等語相符，是被告在未被有偵查犯罪職權之機
    關或公務員查知其為犯人前，主動向接獲報案而至現場處理之臺中市警察局第五
    分局東山派出所警員己○○自首等情，復據證人己○○到庭證述綦詳，其並因而
    接受本件之裁判，應依刑法第六十二條前段之規定，減輕其刑。原審認被告罪證
    明確，予以論罪科刑固非無見，惟查本件告訴人甲○○於案發當時之行車動向係
    沿軍福路與被告對向行駛至上開路口時，欲左轉軍和巷行駛，非如原審所引檢察
    官聲請簡易判決處刑書之犯罪事實欄所載係「欲左轉軍福十九路行駛」；且本件
    被告除有駕駛自小客車行經閃黃號誌路口未減速而超速行駛之過失情節外，復有
    未注意車輛行駛時，應注意車前狀況，隨時採取必要之安全措施之過失情節；另
    被告於本件車禍發生後，即以電話報案，並留於現場向到場處理之警員己○○坦
    承係肇事者，於該管公務員發覺前，自首而接受裁判，應依刑法第六十二條前段
    之規定，減輕其刑；原判決上開部分認定之事實尚有未洽；上訴人臺灣臺中地方
    法院檢察署檢察官依告訴人之聲請提起上訴，指摘原判決不當，雖無理由（詳如
    後述），但原判決既有上開可議之處，即屬無可維持，自應由本院予以撤銷改判
    。爰審酌被告之品行，對本件車禍發生之過失程度、對被害人身體健康所生之危
    害，及其犯後能立即報警，並自首坦承上開犯行，犯後態度良好，雖尚未能與告
    訴人達成和解（告訴人求償一億四千八百八十一萬二千元），然其有向臺中市北
    屯區調解委員會請求調解，惟因告訴人未到致該調解不成立，有臺中市北屯區調
    解委員會九一調字第六七號調解不成立證明書在卷可憑，堪認其有誠意賠償告訴
    人，頗具悔意等一切情狀，量處如主文所示之刑，並諭知易科罰金之折算標準。
三、上訴人上訴意旨略以：茲據告訴人甲○○具狀請求上訴，略謂：「本件告訴人遭
    撞擊後，嚴重受傷，被告丙○○又拒不和解，其犯後態度惡劣，原審僅判處被告
    拘役五十九日，實無法契合社會之法律情感，告訴人絕難甘服。」等語，另依告
    訴人請求檢察官上訴之聲請狀所載略謂：(一)本件告訴人所述之行車路線與員警繪
    製現場圖暨原審認定路線相差一個十字路口，原審認定事實具有嚴重錯誤，用法
    未臻明灼，告訴人係由軍功路左轉軍福十九路，再直行至軍福路與軍福十九路交
    岔路口，欲進入軍和巷時，始遭被告車撞擊，並無違反「轉彎車應讓直行車先行
    」之規定。(二)員警所繪製肇事現場圖顯然與經驗法則暨論理法則不符，碎玻璃散
    落處，即撞擊點至兩車停滯處，中間地帶為何無刮地痕？或輪胎拖滯擦地痕？二
    車撞擊後無可能呈平行狀態，現場顯然已遭破壞。(三)告訴人遭撞擊後一耳已呈耳
    聾現象，且一目已失明，又諸多腑臟均遭重創惡化，如此嚴重傷害，被告於肇事
    之後拒不和解，置告訴人已呈殘廢之事實於不顧，其犯後態度惡劣，原審未審酌
    被告幾近故意之重大過失，暨被害人受有殘廢之重傷害，僅科被告拘役之刑，難
    以甘服。(四)又被告究基於何原因駕駛該車，攸關本案所應適用者究係普通重傷害
    罪抑或業務過失致重傷害罪云云。然查：
（一）本件告訴人甲○○雖於警詢時指稱：「當時我駕駛自小客車ＭＵ－０一一七車
      從豐原出發至軍功路左轉軍福十九路要回另一住處．．．。」（詳偵查卷第十
      頁背面）等語，於偵查中亦堅稱：「我走軍功路左轉軍福十九路，過軍福路口
      直行，發生車禍。當時我已快過路口對面的行人專用道，被告從我右前方撞到
      我車子。」（詳偵查卷第二七頁背面）等語，且證人即第一位至現場處理之警
      員己○○所出具之職務報告書亦載有：「．．．朱家養駕駛ＭＵ－０一一七號
      車由軍福十九路直行往軍和巷，．．．」（詳偵查卷第十二頁）等字樣，然據
      被告於警詢中陳稱：「我行駛四十至五十公尺時，就看見甲○○來車，我行經
      路口時也看見甲○○欲左轉，忽然間他左轉我剎車不及才會撞到他。」等語，
      及證人即製作道路交通事故調查報告表之警員簡名漢於九十二年二月二十四日
      本院至現場勘驗時證稱：「（問：當初會認定車《指告訴人車》的走向是根
      據什麼？）我是依照現場詢問當事人，依據告訴人陳述：我駕車以時速約三十
      公里由松竹路方向沿軍福路至軍福十九路時要左轉入軍和巷，我打方向燈左轉
      至碎玻璃處被車前車頭碰撞。」、「（問：依照告訴人的說法，是否有讓你
      們以為他是從軍福十九路過來？）沒有，告訴人一直堅持他有打左轉燈，確實
      是從松竹路沿軍福路左轉入軍和巷。」等語，暨證人己○○亦證稱：「．．．
      告訴人一直堅稱他有打左轉燈，且是松竹路沿軍福路至軍福十九路口時要左轉
      入軍和巷他的住處，當時他有說他是從豐原過來的。」、「（問：依照告訴人
      的說法，是否有讓你們以為他是從軍福十九路過來？）沒有，當時我確定告訴
      人的說法是他從松竹路沿軍福路要左轉入軍和巷．．．」、「（問：提示偵查
      卷第十二頁《指職務報告書》為何如此記載？）這份報告書是依照告訴人到東
      山派出所說要告被告時所製的筆錄，我依其筆錄製作此份報告書，但是處理車
      禍當天告訴人堅持他有打方向燈，告訴人在派出所作的筆錄我都是依照他的陳
      述記載，但是我有告訴他，如果依照他在派出所說的行車動線，那車禍當天至
      肇事路口，他根本不需要打方向燈。」、「（問：提示偵卷第四一頁背面，為
      何證述你到現場告訴人說他是走軍功路左轉軍福十九路，到軍福路口要直行？
      ）當時我告訴檢察官告訴人的行車路線，是我先在派出所內聽告訴人說他當天
      的行車動向後，因為告訴人有請了一份道路圖，該份道路圖我看不懂，所以在
      告訴人來派出所製作筆錄當天，我又騎機車到現場並了解告訴人至派出所當天
      所陳述的路線方向，檢察官傳訊我時，我所說的我到現場，指的是告訴人至派
      出所製作筆錄當天，我騎機車到現場。」、「（問：車禍當天到現場有無記錄
      現場情況？）當時我大約畫了一個草圖，並作案情摘要，甲車指的是被告車輛
      ，乙車指的是告訴人車輛（今日提出當天至現場時所畫之草圖及摘要），摘要
      內我以為現場的軍福十九路是軍福十八路，所以摘要內寫錯路名，當時我有記
      載：『甲方直覺乙車當讓，並踩剎車不及，登查《登記備查》』等語，參酌證
      人己○○所提當日前往事故現場所紀錄之「臺中市警察局第五分局北屯派出所
      交通事故處理登記簿」上所載「案情摘要：甲車由南向北行駛，往松竹路方向
      ，乙車由軍福路欲左轉軍和巷（有打方向燈）二車於軍福路與軍福十八路發生
      碰撞無人受傷（甲方直覺乙車當讓並剎踩剎車不及）登查」之內容，足徵證人
      簡名漢、己○○二人前揭證詞應無虛妄。又查，告訴人所製作警詢筆錄之日期
      係九十一年三月十四日，距車禍當日（九十年十二月六日）已三月有餘，既非
      案發當日所製作，且核與當天至現場處理車禍之員警己○○、簡名漢二人前述
      之證詞扞格不入，實難僅憑告訴人一人之上開陳述即認告訴人確係自軍功路左
      轉軍福十九路，過軍福路口欲直行軍和巷。另告訴人雖對證人己○○於案發當
      日至車禍現場所製作「臺中市警察局第五分局北屯派出所交通事故處理登記簿
      」之現場人員簽章欄上「甲○○」之簽名否認為其所簽署，惟該份登記簿既據
      證人己○○於本院調查中證稱：伊至事故現場問過當事人發生車禍之情形後始
      讓當事人簽名；伊接到通報後，到現場瞭解情形，並將現場情形紀錄下來，那
      時告訴人說頭暈，伊有問過須否叫救護車，告訴人說不用後，伊才叫告訴人在
      交通事故處理登記簿上簽名等語明確，且核該登記簿上現場人員簽章欄上「甲○○」之簽名與證人己○○登記駕駛人欄乙欄之「甲○○」字跡，兩相比較，
      二者字跡並不相同，而該簽名之字跡則核與告訴人於警詢筆錄末之簽名大致相
      符（尤其是「養」字之書寫方式完全相同），足見該份登記簿上現場人員簽章
      欄上「甲○○」之簽名，應係告訴人應警員己○○之要求，在案發現場以手持
      登記簿之情況下，所親自簽署無訛，至其否認簽名一節，應係認為該份登記簿
      上案情摘要之內容顯然對其不利，故矢口否認該簽名為其所簽；本院認告訴人
      此部分主張顯無足採，其聲請鑑定筆跡亦無必要，附此敘明。再告訴人所舉於
      案發當天亦有目擊車禍發生情形之證人丁○、乙○○，雖渠二人均到庭證稱告
      訴人之車係自軍福十九路行駛而來云云，惟查渠二人亦曾證稱伊等當天係在車
      禍附近運動，且係在車子碰撞後才過去觀看等語，則證人二人既係在該處運動
      ，且非欲穿越馬路之行人，依常情應無時刻注意該路口來往車輛行車動向之可
      能，況一般車禍發生時，車禍附近之人大多係聽聞車輛撞擊之巨大聲響，始將
      注意力集中車禍發生現場，證人二人既亦係在車子碰撞後才前往觀看，足見渠
      等於車禍發生前，應尚未注意該二車之行車動向，是渠二人此部分之證言尚難
      據為推翻前述認定告訴人係轉彎車之事實。
（二）再查，本件車禍之撞擊點，依台中市○○○道路交通事故調查報告表所載，係
      在該「事故現場圖」所繪製之「碎玻璃」處，除據被告供承不諱外，亦據證人
      己○○證稱被告在現場時有坦承該處係撞擊地點無訛，此外，復有現場所拍攝
      兩車之車損照片數幀在卷可證兩車經碰撞後確有碎玻璃（如方向燈破裂之玻璃
      ）掉落路面；告訴人謂二車碰撞均無玻璃碎裂，該「事故現場圖」所繪製之「
      碎玻璃」處，並非撞擊地點云云，洵無足採。再本件車禍既經送臺灣省臺中市
      車輛行車事故鑑定委員會、臺灣省車輛行車事故覆議鑑定委員會鑑定結果，均
      認告訴人甲○○駕駛自小客車於閃黃號誌路口左轉彎時未讓對向直行車先行，
      與被告丙○○駕駛自小客車行經閃黃號誌路口未減速而超速行駛，同為肇事原
      因，有臺灣省臺中市車輛行車事故鑑定委員會九十一年八月二日中市鑑字第九
      一０五四八號函附鑑定意見書、臺灣省車輛行車事故覆議鑑定委員會九十一年
      十月十七日府覆議字第九一二０四三號函在卷可參，而鑑定意見書中所載「肇
      事經過」關於告訴人係由被告之對向車道沿軍福路由松竹路方向左轉「軍福十
      九路」（實係「軍和巷」，查係警員簡名漢誤「軍和巷」仍係軍福十九路之延
      伸）行駛，雖有路名記載之錯誤，惟鑑定委員會對於告訴人車輛之行車方向並
      無錯誤判斷，故路名登載錯誤之瑕疵，尚不影響該鑑定結果之正確性；至告訴
      人聲請將卷證送經「車輛研究測試中心」鑑定，本院認本件車禍業經鑑定明確
      ，無再行鑑定之必要，併予敘明。
（三）復查，告訴人雖再具狀指稱：伊自九十年十二月六日遭撞擊後，旋送聯安醫院
      經診斷有頭部、胸部、腹部、頸部、左前臂、左小腿挫傷併左尺骨骨折；同年
      月十日因痛苦難當，經行政院衛生署診斷，發現另有疑似左腎外傷，嗣陸續至
      十二月二十日治療胸部、右踝、左膝挫傷；於同年十二月二十四日又診斷出肝
      硬化、橈骨骨折而住院；出院後再至宥霖中醫診所治療腹壁、髖骨挫傷；另於
      九十一年六月十七日赴天心中醫院診治，隨後因急性外正道炎經測試乃知右耳
      聽力減損十四分貝、左耳聽力損失八十五分貝；再經電腦斷層掃描，始知頸椎
      間盤突出，繼而安排磁振造影，隨而出現耳龔現象，左眼黃斑病變、椎間盤突
      出；嗣陸續療治頸間盤突出益形惡伈，左耳聽力損失達一一八分貝、右耳聽力
      損失達五十七分貝，目前仍進行椎脊髓損後治療及胸部挫傷療治；且經行政院
      衛生署台中醫院鑑定有視覺障礙、聽覺障礙、兩下肢機能顯著障礙之中度肢障
      ，行動須靠輔助器具等重傷害云云；然查，車禍發生當日，被告及證人己○○
      均有詢問告訴人之身體狀況如何，而告訴人除均告以自覺頭暈外，並無陳述其
      他身體之不適，此據被告及證人己○○陳明在卷，且依當時情形，告訴人之身
      體亦應未受有任何重大之傷害，否則，證人己○○詢問告訴人是否需呼叫救護
      車送住醫院救護時，告訴人應不至於拒絕之；另參以卷附告訴人所駕車輛之車
      損情況，該車除右前葉子板遭撞擊外，告訴人所乘座之駕駛座部分並無任何毀
      損情形，意即告訴人之身體並未遭被告車輛之直接撞擊；且告訴人於車禍後第
      一次前往醫院驗傷，所診斷之傷害亦僅頭部、胸部、腹部、頸部、左前臂、左
      小腿挫傷併左尺骨骨折等普通傷害，有聯安醫院出具之診斷證明書在卷足參，
      並未見有何刑法第十條第四項所列舉之傷害或其他於身體或健康有重有不治或
      難治之重傷害；雖告訴人舉出十數張醫療院所出具之診斷證明書欲證明其目前
      之身體狀況已達重傷害之程度，然告訴人既係年逾七旬之老翁（係民國十九年
      二月二十七日生），身體器官機能之衰退、老化甚或敗壞，本屬自然現象，其
      認上開所指之身體狀況，均與本件車禍具有因果關係，實屬牽強。再車禍當天
      被告係前往伊小孩之學校，欲接小孩下課，且被告當時係從事冷凍食品買賣之
      商人，此據被告陳明在卷，告訴人未提出任何證據，空言被告或係涉犯業務過
      失傷害罪行，因屬告訴人臆測之詞，實無足採；另告訴人復質疑被告於案發當
      時必有飲酒後開車，始超速與其發生碰撞云云，然告訴人所舉之證人戊○○既
      僅到庭證稱伊有看到兩車相撞後的情形，有看到兩堆人在那裡爭辯，伊只去看
      看車子被撞毀之情形，並未靠近那兩堆人等語，且本院遍查全卷亦查無可資證
      明被告係酒後駕車之跡證，告訴人徒憑其個人之猜測，即遽認被告必然有飲酒
      後駕車，亦無足採。本件上訴人以告訴人所提之上開理由提起上訴，實無理由
      ，附此敘明。
據上論斷，應依刑事訴訟法第四百五十五條之一第三項、第三百六十九條第一項前段
、第三百六十四條、第二百九十九條第一項前段，刑法第二百八十四條第一項前段、
第六十二條前段、第四十一條第一項前段，罰金罰鍰提高標準條例第一條前段、第二
條，判決如主文。
中      華      民      國    九十二    年      五      月    二十三    日
                                臺灣臺中地方法院刑事第六庭
                                    審判長法  官  梁 堯 銘
                                          法  官  劉 麗 瑛
                                          法  官  許 月 馨
右正本證明與原本無異。
本判決不得上訴。
                                      書記官
中      華      民      國    九十二    年      五      月    二十三    日
附錄：
刑法第二百八十四條第一項前段
因過失傷害人者，處六月以下有期徒刑、拘役或五百元以下罰金，致重傷者，處一年
以下有期徒刑、拘役或五百元以下罰金。


司法院資訊處製作；財團法人民間司法改革基金會備份。
